【裁判字號】    94,上,380
【裁判日期】    950329
【裁判案由】    給付管理費
【裁判全文】
臺灣高等法院民事判決                   94年度上字第380號
上  訴  人  裕華建設股份有限公司
法定代理人  甲○○
訴訟代理人  張安琪律師
被 上訴 人  蘋果村管理委員會
法定代理人  梁金鑑
訴訟代理人  林添進律師
上列當事人間請求給付管理費事件，上訴人對於中華民國94年2
月25日臺灣板橋地方法院93年度訴字第2051號第一審判決提起上
訴，經本院於95年3月15日言詞辯論終結，判決如下：
    主    文
原判決關於命上訴人給付超過新台幣伍拾陸萬元與利息部分，及
該部分假執行之宣告，暨訴訟費用之裁判均廢棄。
上廢棄部分，被上訴人在第一審之訴及其假執行之聲請均駁回。
其餘上訴駁回。
第一、二審訴訟費用由上訴人負擔百分之十四，餘由被上訴人負
擔。
    事實及理由
一、被上訴人之法定代理人94年8月3日變更為梁金鑑，有被上訴
    人94年度第11屆8月份臨時會議記錄在卷可稽，並依法聲明
    承受訴訟 (見本院卷第117、118頁)，核無不合，應准許之
    。
二、本件被上訴人起訴主張：被上訴人為蘋果村社區之管理委員
    會，於民國（下同）83年12月1日成立，並依法報備。上訴
    人為蘋果村社區之區分所有權人，上訴人在蘋果村社區共計
    有77戶。被上訴人為社區正常運作，於84年4月15日開始收
    取社區管理費。詎上訴人自84年4月份起即未繳納管理費，
    迄92年12月止，共積欠被上訴人管理費達新台幣（下同）
    4,02 3,250元，迭經被上訴人依法催告，上訴人置之不理，
    爰依公寓大廈管理條例第21條規定，提起本件訴訟，請求上
    訴人給付4,023,250元及自起訴狀繕本送達之翌日起至清償
    日止，按年息5%計算之利息，並願供擔保請准宣告假執行。
    於本院答辯：上訴駁回 (原審判決上訴人給付4,023,250元
    及自93年12月23日日起至清償日止，按年息5%計算之利息，
    並為假執行之宣告)。
三、上訴人則以：上訴人未於原審言詞辯論期日到場，亦未提出
    準備書狀作何聲明或陳述；惟於本院補稱：被上訴人無權收
    取管理費：因被上訴人未依公寓大廈管理條例第18條第1項
    第2款及第31條規定，經區分所有權人會議合法決議，並依
    同法第34條第一項規定送達各區分所有權人，上訴人不得請
    求管理費，且依特別法優於普通法原則，本件應適用公寓大
    廈管理條例而非民法第822條第1項及第799條規定。又管理
    費為定期給付債權，依民法第126條規定，被上訴人自93年
    11月10日起訴請求「自84年4月份起至92年12月止」之管理
    費，然長達8年間，上訴人並未收到管理費之催繳通知，則
    自84年4月15日起至88年11月10日止之管理費用，均罹於時
    效。換言之，僅88年11月11日至92年12月31日止4年之管理
    費用，合計1,848,000元，仍在時效期間。而公寓大廈管理
    條例係於84年6月28日公佈施行，上訴人即起造人於83年即
    已取得建築執照，卻仍依公寓大廈管理條例第18條第4項規
    定提交基金，乃因管委會剛成立，無法正常運作，為維護公
    共設施之品質及公共設施瑕疵之修繕費用，既未發生修繕費
    用，上訴人主張該基金自83年交付以來衍生之利息金額總計
    1,365,000元，乃上訴人預繳之管理費，自應予以抵銷等語
    。於本院上訴聲明：(一)原判決廢棄。(二)被上訴人於第一
    審之訴及假執行聲請均駁回。
四、兩造不爭執之點：
(一)被上訴人於83年12月1日成立蘋果村管理委員會，並依法報
    備。
(二)上訴人為蘋果村社區之區分所有權人，總計77戶。
(三)上訴人自84年4月15日至92年12月管理費4,023,250元並未繳
    納。
(四)上訴人於84年初確給付被上訴人1,349,600元的特別基金，
    迄今，該基金本利合計為1,365,000元。
    以上事實，為兩造所不爭執，並有蘋果村住戶管理委員會發
    起人會議及籌備會第一次會議、蘋果村管理委員會籌備會83
    年11月30日函、蘋果村住戶管理委員會組織章程、84年管理
    委員會工作內容報告、蘋果村管理委員會財物收支表（見本
    院卷第27至43頁）、桃園縣警察局桃警分保字第30401號函
    、上訴人於被上訴人社區所有之77戶積欠管理費催繳名冊、
    被上訴人於84年11月24日公告、被上訴人93年2月26日桃園
    慈文郵局第167號存證信函（見原審卷第6至11頁）在卷可稽
    ，自堪信為真實。
五、兩造爭執之點：
(一)本件管理費之收繳標準，是否符合公寓大廈管理條例第18
    條第1項第2款及第31條、第34條第1項規定？
(二)本件管理費請求權有無罹於時效？
(三)上訴人提存之公共基金得否抵銷？
六、關於本件管理費之收繳標準，是否符合公寓大廈管理條例第
    18 條第1項第2款及第31條、第34條第1項規定：
(一)按「公寓大廈應設置公共基金，其來源如下：一、起造人就
    公寓大廈領得使用執照一年內之管理維護事項，應按工程造
    價一定比例或金額提列。二、區分所有權人依區分所有權人
    會議決議繳納。三、本基金之孳息。四、其他收入。」、「
    區分所有權人會議之決議，除規約另有規定外，應有區分所
    有權人三分之二以上及其區分所有權比例合計三分之二以上
    出席，以出席人數四分之三以上及其區分所有權比例占出席
    人數區分所有權四分之三以上之同意行之。」、「區分所有
    權人會議應作成會議紀錄，載明開會經過及決議事項，由主
    席簽名，於會後十五日內送達各區分所有權人並公告之。」
    」、「專有部分、約定專用部分之修繕、管理、維護，由各
    該區分所有權人或約定專用部分之使用人為之，並負擔其費
    用。共用部分、約定共用部分之修繕、管理、維護，由管理
    負責人或管理委員會為之。其費用由公共基金支付或由區分
    所有權人按其共有之應有部分比例分擔之。但修繕費係因可
    歸責於區分所有權人或住戶之事由所致者，由該區分所有權
    人或住戶負擔。其費用若區分所有權人會議或規約另有規定
    者，從其規定。」、「區分所有權人或住戶積欠應繳納之公
    共基金或應分擔或其他應負擔之費用已逾二期或達相當金額
    ，經定相當期間催告仍不給付者，管理負責人或管理委員會
    得訴請法院命其給付應繳之金額及遲延利息。」公寓大廈管
    理條例第18條第1項第2款及第31條、第34條第1項、第10 條
    第1項、第2項、第21條分別定有明文。
(二)經查被上訴人早於公寓大廈管理條例公佈前，即83年11月13
    日即發起「蘋果村住戶管理委員會發起人會議」，並於83年
    12月11日於桃園市莊敬里活動中心召開住戶大會，成立蘋果
    村住戶管理委員會，通過蘋果村住戶管理委員會組織章程，
    決議自83年12月11日起實施，並於84年5月21日召開住戶大
    會，決議收取管理費之標準，授權被上訴人收取管理費、復
    另定有規約，於該規約第10條規定有關公共基金及管理費之
    繳納等情，有蘋果村住戶管理委員會發起人會議及籌備會第
    一次會議、蘋果村管理委員會籌備會83年11月30日函、蘋果
    村住戶管理委員會組織章程、84年管理委員會工作內容報告
    、蘋果村管理委員會財物收支表、規約（見本院卷第27至43
    頁）、桃園縣警察局桃警分保字第30401號函（見原審卷第6
    頁）在卷可稽，另查被上訴人未成立之前，上訴人與各住戶
    買賣契約書所附之住戶規約亦已明定各買受人就管理費應分
    擔之約定，此亦有住戶公約影本附卷足憑，自均堪信為真。
    故上訴人自成立管理委員會後，並未依住戶決議給付管理費
    ，被上訴人主張依公寓大廈管理條例第12條、第21條之規定
    ，自可向上訴人請求給付管理費。上訴人雖抗辯：本件管理
    費之收繳標準，不符合公寓大廈管理條例第18條第1項第2款
    及第31條、第34條第1項規定云云，自無足取。
(三)況依民法第56條之規定「總會之召集程序或決議方法，違反
    法令或章程時，社員得於決議後三個月內請求法院撤銷其決
    議。」，被上訴人上開管理費收費標準之決議，縱有任何召
    集程序或決議方法之瑕疵，然在未經法院撤銷前，仍不得謂
    之無效。是依公寓大廈管理條例第12條、21條之規定，被上
    訴人自得請求上訴人給付管理費。次按「共有物之管理費，
    及其他擔負，除契約另有訂定外，應由各共有人，按其應有
    部分分擔之。」、「數人區分一建築物，而各有其一部者，
    該建築物及其附屬物之共同部份，推定為各所有人之共有，
    其修繕費及其他負擔，由各所有人，按其所有部分之價值分
    擔之。」民法第822條第1項、第799條亦分別定有明文。是
    被上訴人自成立管理委員會後，為維護社區安全及正常運作
    ，每年與保全公司訂立契約，就社區電梯之維修亦與廠商訂
    立維護契約，駐衛保全每月應給付94,500元、綜合管理維護
    每月應給付協力廠商74,550元，電梯保養每月應給付協力廠
    商26,666元，上開費用上訴人每月應支出共195,716元 (94
    ,500 元+74,550元+26,666元=195,716元)，蘋果村社區共27
    3戶，平均每戶每月應負擔716元 (195,716元÷273=717元，
    四捨五入)，此亦有保全服務契約、綜合管理維護契約、電
    梯全責保養契約等影本各一份在卷足憑（見本院卷第77至92
    -1頁），是被上訴人對上訴人每戶僅請求500元，揆諸首揭
    規定，尚屬有據。
七、關於本件管理費請求權有無罹於時效：
(一)按「利息、紅利、租金、贍養費、退職金及其他一年或不及
    一年之定期給付債權，其各期給付請求權，因五年間不行使
    而消滅。」民法第126條定有明文，本件管理費為定期給付
    債權，依該法規定有5年短期時效規定之適用。
(二)經查被上訴人自93年11月10日提起本件之訴，請求「自84年
    4 月份起至92年12月止」之管理費 (見原審卷第3頁起訴狀
    所載)，上訴人抗辯：上訴人對於未繳管理費乙節，長達8年
    間，上訴人並未收到管理費之催繳通知，則自84年4月15日
    起至88年11月10日止之管理費用，均罹於時效而消滅，僅88
    年11月11日至92年12月31日止4年之管理費用，合計
    1,848,000元 (500元×77×12×4=1,848,000元)，仍在時效
    期間等語，而為時效之抗辯，揆諸首揭規定，上訴人上開時
    效抗辯，核無不合，應認為可採，惟依每月每戶500元此計
    算，自88年11月11日至92年12月31日止共計4年2個月之管理
    費合計應為1,925,000元 (500元×77×12×4+500×77×2=
    1,925,000元)，此部分之管理費，上訴人仍應繳納。
八、關於上訴人提存之公共基金得否抵銷：
(一)按「專有部分、約定專用部分之修繕、管理、維護，由各該
    區分所有權人或約定專用部分之使用人為之，並負擔其費用
    。共用部分、約定共用部分之修繕、管理、維護，由管理負
    責人或管理委員會為之。其費用由公共基金支付或由區分所
    有權人按其共有之應有部分比例分擔之。但修繕費係因可歸
    責於區分所有權人或住戶之事由所致者，由該區分所有權人
    或住戶負擔。其費用若區分所有權人會議或規約另有規定者
    ，從其規定。」公寓大廈管理條例第10條第1項、第2項定有
    明文。另按公寓大廈管理條例係於84年6月28日公佈施行，
    上訴人即起造人於83年即已取得建築執照之事實，為兩造所
    不爭執，自堪信為真，則依公寓大廈管理條例第18條第4項
    規定「第一項及第二項規定起造人應提列之公共基金，於本
    條例公佈施行前，起造人已取得建造執照者，不適用之。」
    換言之，上訴人當時依法無須提交該基金。
(二)經查上訴人於84年初確給付被上訴人1,349,600元的特別基
    金乙節，已如上述，上訴人主張：上訴人之所以提交上開基
    金，乃因管委會剛成立，無法正常運作，為維護公共設施之
    品質及公共設施瑕疵之修繕費用，既未發生修繕費用，該筆
    基金應相當於上訴人管理費之預付等語，被上訴人則主張該
    基金為住戶補償金，每戶補償金5,000元，總計1,365,000元
    ，且早已提列為「公共基金」，依公寓大廈管理條例第19條
    規定，上訴人自不得以前交管委會之公共基金與嗣後發生之
    管理費相互抵銷云云，兩造對於該基金之性質為何，當初如
    何約定、如何交付均未能舉證以實其說，而觀諸被上訴人所
    提財務收支表 (見本院卷第42、43頁)所載，將該基金記載
    為「特別基金」，被上訴人亦於本院審理中主張：系爭基金
    係建商為充實公共設施及瑕疵修補而提出等語 (見本院卷第
    115頁背面)，自應認系爭基金係為維護公共設施之品質及公
    共設施瑕疵之修繕費用為可採。故若無公共設施瑕疵修繕，
    且保固期間已屆滿，被上訴人即應於上訴人請求返還時返還
    之。至於上訴人主張系爭基金為預繳之管理費云云，自無可
    採。其另主張：上訴人提存公共基金自83年交付以來衍生之
    利息金額總計1,365,000元，乃上訴人所有，自應予以扣除
    等語，經查系爭基金自84年交付予被上訴人迄今，本利合計
    1,365,000元乙節，為兩造所不爭執，已如上述，該基金既
    屬上訴人所有，則上訴人請求返還該基金及因而所生之利息
    ，於法並無不合，應准許之。
(三)惟查上訴人提供系爭大樓住戶之保固期間為1年，保固期限
    已屆滿之事實，為被上訴人所不爭執，自堪信為真。被上訴
    人雖提被上證5蘋果村84年5月份之財務收支表 (見本院卷第
    42 、43頁)，但未提出其他財務報表或修繕明細，以證明確
    有公共設施修繕費用之支出。至被上證5所列購置投幣式電
    話機或桌椅白板等，顯非屬因公共設施瑕疵而支出之費用，
    此外，被上訴人復未能舉證有何公共設施瑕疵修繕之支出，
    自應認被上訴人確無公共設施瑕疵支出修繕費用。揆諸首揭
    說明，上訴人自得主張返還系爭基金，從而上訴人主張該基
    金得與所積欠之管理費用金額相抵，於法並無不合，應准許
    之。
九、綜上所述，上訴人積欠被上訴人自84年4月15日至92年12月
    管理費4,023, 250元，惟上訴人抗辯自84年4月15日起至88
    年11月10日止之管理費用，均罹於時效而消滅，僅應給付88
    年11月11日至92年12月31日止4年2個月之管理費用，合計1,
    925,000元 (上訴人誤計算為4年1,848,000元)，而為時效抗
    辯，應為可採。即被上訴人僅得向上訴人請求給付1,925,00
    0元之管理費，又因上訴人於84年初確給付被上訴人1,349,
    600元的特別基金，迄今本利合計為1,365,000元，上訴人得
    主張與該管理費抵銷，經抵銷結果，上訴人上應給付被上訴
    人560,000元 (1,925,000元-1,365,000元=560,000元)。
    從而，被上訴人請求上訴人給付給付4,023,250元及自起訴
    狀繕本送達之翌日起至清償日止，按年息5%計算之利息，其
    中關於560,000元部分及自起訴狀繕本送達之翌日即93年12
    月23日起算之法定遲延利息部分，為有理由，應予准許。逾
    此所為請求，為無理由，應予駁回。原審就超過上開應准許
    部分，為上訴人敗訴之判決，並為假執行之宣告，上訴意旨
    就此部分指摘原判決不當，求予廢棄改判，為有理由，自應
    由本院將原判決此部分予以廢棄，改判如主文第2項所示。
    至於上開應准許部分，原審判命上訴人給付，並為假執行之
    宣告，核無違誤，上訴意旨，就此部分，仍執陳詞，指摘原
    判決不當，求予廢棄，為無理由，應駁回其上訴。
十、本件事證已臻明確，兩造其餘主張及舉證與本件判決結果無
    涉，毋庸一一審酌，併予敘明。
十一、據上論結，本件上訴為一部有理由，一部無理由，依民事
    訴訟法第450條、第449條第1項、第79條，判決如主文。
中    華    民    國    95    年    3     月    29    日
            民事第十四庭  審判長法  官  許正順
                                法  官  張  蘭
                                法  官  魏麗娟
正本係照原本作成。
上訴人裕華建設股份有公司不得上訴，被上訴人蘋果村管理委員
會如不服本判決，應於收受送達後20日內向本院提出上訴書狀，
其未表明上訴理由者，應於提出上訴後20日內向本院補提理由書
狀（均須按他造當事人之人數附繕本）上訴時應提出委任律師或
具有律師資格之人之委任狀；委任有律師資格者，另應附具律師
資格證書及釋明委任人與受任人有民事訴訟法第466條之1第一項
但書或第二項（詳附註）所定關係之釋明文書影本。
中    華    民    國    95    年    3    月    30     日
                                書記官  曾瓊安
附註：
民事訴訟法第466條之1（第一項、第二項）：
對於第二審判決上訴，上訴人應委任律師為訴訟代理人。但上訴
人或其他法定代理人具有律師資格者，不在此限。
上訴人之配偶、三親等內之血親、二親等內之姻親，或上訴人為
法人、中央或地方機關時，其所屬專任人員具有律師資格並經法
院認為適當者，亦得為第三審訴訟代理人。


司法院資訊處製作；財團法人民間司法改革基金會備份。
